臺灣高等法院民事判決
                                     107年度上字第1133號
上  訴  人  陳淑珍  
訴訟代理人  曾勁元律師
被 上訴 人  周聖開  
            周聖國  



            周尚喆  
上  一  人                
訴訟代理人  劉君毅律師
上列當事人間請求履行契約等事件，上訴人對於中華民國107年7
月26日臺灣臺北地方法院107年度訴字第1831號第一審判決提起
上訴，並為訴之變更，本院於109年8月4日言詞辯論終結，判決
如下：
    主      文
變更之訴駁回。
變更之訴訴訟費用由上訴人負擔。
    事實及理由
壹、程序事項：
一、按在第二審為訴之變更或追加，非經他造同意，不得為之；
    但因請求之基礎事實同一者，不在此限，民事訴訟法第446
    條第1項、第255條第1項第2、4款定有明文。又在第二審為
    訴之變更合法者，原訴可認為已因而視為撤回時，第一審就
    原訴所為判決，自當然失其效力。第二審法院應專就新訴為
    裁判，無須更就該判決之上訴為裁判（最高法院71年台上字
    第3746號判例參照）。查上訴人於原審主張其與被上訴人周
    聖開、周聖國、周尚喆（下分稱其名，合稱被上訴人）之被
    繼承人周明於民國91年4月24日簽立協議書（下稱系爭協議
    書），購買周明所有如附表所示土地（下稱系爭土地）所有
    權應有部分2分之1，嗣上訴人於104年間，訴請被上訴人將
    系爭土地所有權應有部分2分之1移轉登記予上訴人，經原審
    104年度重訴字第502號判決上訴人勝訴確定，被上訴人於10
    5年8月26日將上開應有部分2分之1移轉登記予上訴人。惟因
    被上訴人未將系爭土地及天寶聖道宮之占有移轉予上訴人等
    人，故訴請被上訴人將系爭土地之「占有」移轉予上訴人與
    其餘共有人，另將坐落系爭土地上「天寶聖道宮」之占有移
    轉予上訴人及訴外人孫周秋桂、陳淑娥、陳聖祁與陳聖岱。
    經原審判決上訴人全部敗訴，上訴人提起上訴後，因上訴人
    原所有系爭土地所有權應有部分2分之1，於108年5月23日經
    第三人拍賣取得，遂撤回請求被上訴人將系爭土地之「占有
    」移轉予上訴人與其餘共有人部分（見本院卷第239頁），
    另因天寶聖道宮信徒大會已於106年9月間，選任訴外人張肇
    珩擔任管理人，被上訴人亦無法將天寶聖道宮之事實上管理
    權移轉予上訴人等人，爰改依系爭協議書第4條約定、民法
    第226條第1項規定及繼承之法律關係，變更聲明請求被上訴
    人連帶給付新臺幣（下同）165萬元本息（見本院卷第239至
    240頁），其此部分請求均係本於系爭協議書之法律關係而
    來，並可利用相同主張及證據資料，核屬基礎事實同一，揆
    諸上開規定，自應准許，並由本院就變更後之新訴為審判。
二、周聖開、周聖國經合法通知，均未於最後言詞辯論期日到場
    ，核無民事訴訟法第386條所列各款情形，爰依上訴人之聲
    請，由其一造辯論而為判決。
貳、實體事項：
一、上訴人主張：伊與周明之父母為訴外人陳德裕、周呅，除次
    男周明從母性外，其餘子女皆從父姓。而系爭土地原為周呅
    所有，周呅於51年1月間，在系爭土地上募建天寶聖道宮，
    嗣伊長兄即訴外人陳朝皇與周明於82年5月31日，出具系爭
    土地使用權同意書供天寶聖道宮使用。伊於91年4月24日，
    以900萬元向周明購買其所有系爭土地所有權應有部分2分之
    1，並簽立系爭協議書，雖被上訴人於105年8月26日依原審1
    04年度重訴字第502號確定判決，將上開所有權應有部分2分
    之1移轉登記予伊，卻未將天寶聖道宮之事實上管理權交付
    予伊，現因信徒大會已選任張肇珩為管理人，被上訴人已無
    法履行，自應賠償伊所受損害等情。爰依系爭協議書第4條
    約定、民法第226條第1項規定及繼承之法律關係，求為命被
    上訴人應連帶給付伊165萬元，及自108年4月8日民事上訴理
    由㈣狀繕本最後送達被上訴人之翌日起至清償日止，按週年
    利率5％計算利息之判決。
二、周尚喆則以：依系爭協議書第4條文義，屬天寶聖道宮管理
    人之變更，並非交付天寶聖道宮事實上管理權。且依臺北市
    天寶聖道宮組織章程第6條規定，天寶聖道宮管理人之選任
    、變更，非周明與上訴人可得私相授受，周明於客觀上根本
    無法履約，依民法第246條第1項前段規定，該第4條約定應
    屬無效。縱該第4條約定非無效，周明擔任天寶聖道宮管理
    人身分，業於103年8月17日死亡時已消滅，應由信徒大會重
    新選任新管理人，周明之管理人身分並無法由被上訴人繼承
    ，伊也無法依約將天寶聖道宮管理人變更為上訴人；又依系
    爭協議書第4條約定，周明須在系爭土地過戶完畢後，才有
    將天寶聖道宮管理人變更為上訴人之義務，然系爭土地所有
    權於105年8月間移轉登記，斯時伊已無法將管理人身分變更
    為上訴人，自無可歸責事由，上訴人主張為無理由等語，資
    為抗辯。
三、周聖開、周聖國經合法通知，未於本院言詞辯論期日到場，
    亦未提出書狀作何聲明陳述。
四、原審為上訴人敗訴之判決，上訴人不服，提起上訴，並變更
    之訴聲明：被上訴人應連帶給付上訴人165萬元，及自108年
    4月8日民事上訴理由㈣狀繕本最後送達被上訴人之翌日起至
    清償日止，按週年利率5％計算之利息。周尚喆答辯聲明：變
    更之訴駁回。
五、上訴人主張被上訴人現無法交付天寶聖道宮之事實上管理權
    ，爰依系爭協議書第4條約定、民法第226條第1項規定及繼
    承之法律關係，請求被上訴人應連帶給付165萬元本息云云
    ，為被上訴人所否認，並以前詞置辯。經查：
　　㈠上訴人主張依契約有效解釋原則，其向周明購買系爭土地
      所有權應有部分2分之1，若周明未交付天寶聖道宮事實上
      管理權，則其無簽約實益，系爭協議書第4條自應解釋為
      交付天寶聖道宮之事實上管理權云云，為被上訴人所否認
      。按當事人主張有利於己之事實，就其事實有舉證之責任
      ，民事訴訟法第277條定有明文。又按解釋契約，如契約
      文字已表示當事人之真意，無須別事探求者，即無須反捨
      契約文字而更為曲解。是以，倘契約約定明確，其內容又
      無違反公序良俗、強制規定，或顯然違反誠信原則之情形
      ，當事人即應受契約約定之拘束，而無「常情」適用之餘
      地（最高法院97年度台上字第1676號判決意旨參照）。經
      查，上訴人與周明於91年4月24日簽立系爭協議書，約定
      其以900萬元向周明購買系爭土地所有權應有部分2分之1
      ，以及兩人均攤土地增值稅、代書費、律師費及其他稅費
      。其中第4條約定：「土地買賣過戶完畢後，甲方（指周
      明）應將天寶聖道宮之管理人變更為乙方陳淑珍」，有系
      爭協議書在卷可考（見原審調字卷第20至21頁）。第4條
      係使用「天寶聖道宮之管理人變更」等文字，並未指涉「
      事實上管理權」或「交付」等項，復參以證人即系爭協議
      書見證人呂康德律師證稱：伊依上訴人、周明所告知買賣
      的條件、付款方式、其他約定內容，親自手寫系爭協議書
      ，並經雙方確認內容後簽名用印。因上訴人想要管理天寶
      聖道宮，擔任管理人，才有系爭協議書第4條約定，但雙
      方於簽約時並沒有提及天寶聖道宮事實上管理權問題，只
      有提到管理人的變更等語（見本院卷第306至308頁），可
      見依系爭協議書第4條明確文字應指天寶聖道宮管理人之
      變更，自無反於文字將管理人之變更解釋為事實上管理權
      之交付。是上訴人主張系爭協議書第4條係指周明應交付
      天寶聖道宮之事實上管理權云云，自不可取。
　　㈡次按以不能之給付為契約標的者，其契約為無效，民法第2
      46條第1項前段定有明文。所謂給付不能，有自始不能與
      嗣後不能，主觀不能與客觀不能之分。其為自始客觀不能
      者，法律行為當然無效；其為自始主觀、嗣後客觀或嗣後
      主觀不能者，則生債務不履行之問題，二者之法律效果不
      同。又自始客觀不能係指依社會通常觀念，債務人應為之
      給付，因自然原因事實上無法提出，或因法律上原因使給
      付標的不具融通性及讓與性，無法成為合法給付內容，致
      自始不能依債務本旨實現之謂。故民法第246條第1項前段
      規定以不能之給付為契約標的者，其契約無效。該項所稱
      之「不能之給付」者，係指自始客觀不能而言，亦即依社
      會通常觀念，債務人應為之給付，不能依債務本旨實現之
      意。如僅係主觀、暫時之不能給付，自難謂其契約為無效
      （最高法院84年度台上字第1308號、87年度台上字第281
      號及88年度台上字第2023號判決意旨可資參照）。經查，
      系爭協議書第4條約定周明應將天寶聖道宮管理人變更為
      上訴人。惟依兩造不爭執天寶聖道宮於84年4月25日公布
      施行之組織章程（下稱84年組織章程），其中第6條規定
      ：「本宮設管理人一人，由信徒大會就信徒中選任之。管
      理人對外代表本宮，對內綜理一切事務，任期六年，連選
      得連任之。」（見本院卷第390頁），可知天寶聖道宮管
      理人係由信徒大會就信徒中選任之，專屬於天寶聖道宮信
      徒大會之權限，應為斯時同為信徒之上訴人及周明所知悉
      之事項，則周明與上訴人私自約定將天寶聖道宮管理人身
      分變更為上訴人，亦即依社會通常觀念，周明無法依債務
      本旨實現，自屬客觀不能之給付，依民法第246條第1項規
      定，系爭協議書第4條約定為無效，被上訴人自無從繼承
      該無效約條款而負債務不履行責任。又縱如上訴人主張系
      爭協議書第4條為有效約定，惟民法第226條第1項關於債
      務人給付不能之損害賠償義務規定，乃以可歸責於債務人
      之事由為限；惟周明於103年8月17日死亡時，其所擔任天
      寶聖道宮管理人之委任關係，亦同時消滅，且管理人具有
      一身專屬性，非由被上訴人所得繼承。況天寶聖道宮於10
      6年8月3日召開106年度第1次信徒大會，以「（二）本宮
      信徒陳淑珍已連續兩年以上未參加信徒大會（檢附最近2
      年開會通知函掛號收執及開會簽到錄備查），又其舉止、
      行為、言語有損本宮名譽、形象、利益（檢附陳淑珍透過
      律師事務所，要求本宮拆屋還地，本宮建築乃是老住持與
      眾信徒們，墾荒僻野，篳路藍縷，一磚一瓦所建。陳淑珍
      身為老住持之女，理應飲水思源，護持本宮永續經營，豈
      可透過法律途徑要求本宮拆屋，並張貼公告向信眾募款法
      律訴訟費用，此舉實損本宮名譽、形象……），爰依本宮管
      理組織章程第5條B項第2、6款規定，提起信徒大會註銷其
      信徒資格（除名）」為由，全體一致決議通過註銷上訴人
      之信徒資格（下稱系爭決議），上訴人固提起確認系爭決
      議無效等事件，經原法院107年度訴字第2784號判決其敗
      訴確定（見本院卷第443至448頁），上訴人之信徒身分既
      遭天寶聖道宮信徒大會以系爭決議註銷在案，依天寶聖道
      宮組織章程第6條規定，其不具有天寶聖道宮管理人之資
      格，顯非可歸責於被上訴人之事由。是上訴人執此請求被
      上訴人負債務不履行之連帶賠償責任云云，自屬無理由。
六、綜上所述，上訴人依系爭協議書第4條約定、民法第226條第
    1項規定、繼承之法律關係，變更請求被上訴人應連帶給付1
    65萬元，及自108年4月8日民事上訴理由㈣狀繕本最後送達被
    上訴人之翌日起至清償日止，按週年利率5％計算之利息，為
    無理由，應予駁回。
七、本件事證已臻明確，兩造其餘之攻擊或防禦方法及所用之證
    據，經本院斟酌後，認為均不足以影響本判決之結果，爰不
    逐一論列，附此敘明。
八、據上論結，本件變更之訴為無理由，依民事訴訟法第78條、
    第463條、第385條第1項前段，判決如主文。
中　　華　　民　　國　 109　　年　　9 　　月　　1 　　日
                  民事第四庭    
                      審判長法  官  傅中樂
                            法  官  周祖民
                            法  官  趙伯雄
正本係照原本作成。
如不服本判決，應於收受送達後20日內向本院提出上訴書狀，其
未表明上訴理由者，應於提出上訴後20日內向本院補提理由書狀
（均須按他造當事人之人數附繕本）上訴時應提出委任律師或具
有律師資格之人之委任狀；委任有律師資格者，另應附具律師資
格證書及釋明委任人與受任人有民事訴訟法第466 條之1第1項但
書或第2項（詳附註）所定關係之釋明文書影本。如委任律師提
起上訴者，應一併繳納上訴審裁判費。
中　　華　　民　　國　　109 　年　　9 　　月　　2 　　日
　　　　　　　　　  　　　　書記官  陳韋杉
附註：
民事訴訟法第466條之1（第1項、第2項）：
對於第二審判決上訴，上訴人應委任律師為訴訟代理人。但上訴
人或其法定代理人具有律師資格者，不在此限。
上訴人之配偶、三親等內之血親、二親等內之姻親，或上訴人為
法人、中央或地方機關時，其所屬專任人員具有律師資格並經法
院認為適當者，亦得為第三審訴訟代理人。　　　　　　　　　　　　　　







附表：
編號 土  地  坐  落 土地面積（平方公尺） 1 臺北市○○區○○段○○段000地號       247 2 臺北市○○區○○段○○段000地號       230 3 臺北市○○區○○段○○段000地號       234 4 臺北市○○區○○段○○段000地號       1,576